臺灣新北地方法院民事判決
                                    110年度重訴字第621號
原      告  陳春女  
訴訟代理人  汪哲論律師
被      告  張欽棠  
上列當事人間請求返還借名登記等事件，經本院於民國111年6月
27日言詞辯論終結，判決如下：
    主      文
一、被告應將坐落新北市○○區○○段000地號土地，應有部分10000
    分之50，及其上同段1337建號建物即門牌號碼新北市○○區○○
    ○街00號房屋所有權全部，移轉登記予原告。　　
二、被告應給付原告新臺幣（下同）3,551,806元，及自民國110
    年11月17日起至清償日止，按週年利率5%計算之利息。
三、原告其餘之訴駁回。
四、訴訟費用由被告負擔10分之8，餘由原告負擔。
五、本判決第二項於原告以1,184,000元為被告供擔保後，得假
    執行；但被告如以3,551,806元為原告預供擔保，得免為假
    執行。
六、原告其餘假執行之聲請駁回。　
    事實及理由
壹、程序方面：
    本件被告未於言詞辯論期日到場，核無民事訴訟法第386條
    各款所列情形，爰依原告聲請，由其一造辯論而為判決。
貳、實體方面：
一、原告主張：
　㈠兩造為母子關係，原告前於民國100年10月6日與訴外人林嘉
    慶簽訂不動產買賣契約書(下稱系爭契約①)，由原告向林嘉
    慶購買坐落新北市○○區○○○段00○00地號土地（重測後為新北
    市○○區○○段000地號土地），權利範圍50/10000，及其上同
    段1553建號建物（重測後為新北市○○區○○段0000○號建物）
    即門牌號碼新北市○○區○○○街00號房屋所有權全部（下合稱
    系爭房地①），並於系爭契約①第14條之特約條款表明以被告
    為登記名義人；原告另於101年4月30日以被告為契約名義人
    ，向訴外人洪士民購買坐落新北市○○區○○段0000地號土地，
    應有部分1/5，及其上同段4022建號建物即門牌號碼新北市○
    ○區○○街00巷00號5樓房屋所有權全部（下合稱系爭房地②）
    ，並簽訂不動產買賣契約書(下稱系爭契約②)，將系爭房地②
    登記於被告名下。
　㈡而前開系爭房地①、②之買賣，原告係因欲領取配偶之日本國
    厚生年金，始借名登記於被告名下，實際支配使用系爭房地
    ①、②者，均為原告，上開兩筆買賣之價金交付、後續相關稅
    費、貸款亦均為原告所支付，此情為被告及承辦前開二筆買
    賣之地政士即證人彭美玲所明知，是雙方確有借名登記關係
    存在；且被告自100年以來，迄今並無正職，包含健保費在
    內之生活費均由原告支應，被告並無能力獨自購買房產。惟
    被告於110年1月2日竟擅自將系爭房地②出售予第三人，且已
    於同年2月17日完成移轉登記而得款新臺幣（下同）488萬元
    ，以致將來被告無法將系爭房地②所有權移轉登記回原告，
    原告特以起訴狀繕本之送達，為終止雙方借名登記契約之意
    思表示。
　㈢本件兩造間就系爭房地①、②存在借名登記契約關係，原告為
    借名人，被告為出名人，原告以起訴狀繕本之送達作為終止
    借名登記契約之意思表示，已如前述，則兩造間之借名登記
    契約已經終止，被告已無繼續登記為系爭房地①名義人之正
    當權源，其拒絕移轉登記系爭房地①所有權予原告復已侵害
    原告對系爭房地①之所有權，原告自得依民法第541條第2項
    、第767條第1項前段、民法第179條等規定，請求被告將系
    爭房地①之所有權移轉登記予原告。
　㈣兩造間借名登記契約，業經原告合法終止，業如前述，被告
    本應依民法第541條第2項、第767條第1項、民法第179條等
    規定，將系爭房地②所有權移轉登記返還予原告，然因被告
    未經原告同意即逕行將系爭房地②出賣予第三人，且已完成
    移轉登記，故被告原所負應返還該借名登記物予原告之債務
    ，轉換為因給付不能所生之損害賠償債務，原告自得依民法
    第226條第1項規定，請求被告賠償出售系爭房地②所得價款4
    88萬元予原告等語。
　　並聲明：如主文。
二、被告未於言詞辯論期日到場，亦未提出準備書狀作任何聲明
    或陳述。
三、本院之判斷：
　㈠按當事人之一方借用他方名義辦理不動產之所有權登記，且
    未違反法律之強制規定或公序良俗者，性質上屬於借名登記
    之無名契約，其成立側重於借名者與出名者間之信任關係，
    及出名者與該登記有關之勞務給付，具有不屬於法律上所定
    其他種類之勞務給付契約之性質，依民法第529條規定，應
    適用民法委任之相關規定，得隨時終止借名登記契約。又不
    動產之借名契約關係既已終止，基於終止借名登記契約後之
    返還請求權，自得請求他方移轉不動產所有權登記（最高法
    院103年度台上字第1148號裁判要旨參照）。
　㈡經查，原告主張之上開事實，業據其提出系爭契約①②暨標的
    物現況說明書、本票、土地增值稅、所有權買賣移轉契約書
    、房屋稅繳款書、契稅繳款書、建築改良物所有權買賣移轉
    契約書、支票、房屋現況確認書、地價稅繳款書（以上均影
    本）、系爭房地①②之土地及建物登記第一、二類謄本原本、
    新北市地籍異動索引影本、上海商業儲蓄銀行存款憑條原本
    、放款清償對帳單原本、戶籍謄本影本及原本、住商不動產
    不動產買賣契約書(登錄編號/U057136)影本等件為證（見本
    院卷第19頁至第107頁、第163頁至第240頁、第245頁、第25
    3頁至第256頁、第333頁），並有新北市樹林地政事務所110
    年12月30日新北樹地籍字第1106158901號函暨附件、住商不
    動產樹林站前店回函暨附件、新北市樹林地政事務所111年4
    月7日新北樹地登字第1116205060號函、上海商業儲蓄銀行
    樹林分行函暨附件在卷可稽（見本院卷第141頁至第156頁、
    第267頁至第284頁、第285頁、第289頁至第305頁）。再觀
    諸證人彭美玲於本院111年5月9日言詞辯論期日證稱：「(原
    告在簽約時(系爭契約①)有沒有跟你說為何登記名義人要用
    張欽棠的名字？)原告剛從日本回來，在臺灣沒有財力證明
    ，無法貸款買房，故用兒子的名字做借名登記。」「(原告
    除了說要投資用，是否有說為何要用被告的名字簽約(系爭
    契約②)？)因為原告回臺沒有任何的財力及工作，所以用被
    告的名字做借名登記。」「(這兩件的房子都是登記在張欽
    棠名下，你有跟張欽棠聯絡辦理貸款的事情嗎？)沒有。是
    銀行跟被告聯絡貸款的事情，我都是跟原告聯絡。」「(辦
    理過戶需要張欽棠的簽名印章怎麼辦？)鶯歌房地辦買賣契
    約由陳春女出面簽約，指名登記明義人為張欽棠，所以陳春
    女全權主導，公契也是由陳春女提供張欽棠的便章及身分證
    影本辦過戶；樹林房地是張欽棠親自簽約，所以張欽棠有親
    簽、蓋章過戶文件。」「(為何原告會跟你提到登記在被告
    名下是借名登記？)原告特別跟我說鶯歌房地是她要自住，
    只是登記在她兒子名下。樹林房地原告只有說要投資。」「
    (原告有跟你說自備款跟房貸是何人出的？如何得知？)自備
    款都是原告出的，有匯款單；房貸部分不清楚。」等語（見
    本院卷第312頁至第317頁），核與上開事證相符，堪可採信
    。且被告對於原告主張之事實，已於相當時期受合法之通知
    ，而於言詞辯論期日不到場，亦未提出準備書狀爭執，上開
    情節經本院調查，並審酌原告提出之證據及證人彭美玲證詞
    ，認原告主張其與被告間，就系爭房地①②成立借名登記契約
    等節，應與事實相符，而可認定。
　㈢兩造間就系爭房地①、②確有成立借名登記契約乙情，既經認
    定如前，則原告主張以起訴狀繕本送達被告，作為終止借名
    登記契約之意思表示，依上開規定，即難謂於法不合，自屬
    有據。而本件起訴狀繕本業於110年11月16日送達於被告（
    見本院卷第119頁），則原告主張其與被告間就系爭房地①、
    ②之借名登記契約已經終止，即有理由。
　㈣系爭房地①部分：
  ⒈次按無法律上之原因而受利益，致他人受損害者，應返還其
    利益。雖有法律上之原因，而其後已不存在者，亦同。民法
    第179條定有明文。
  ⒉查兩造間所成立之借名登記契約既經原告合法終止，則於終
    止後，被告就原告前借名登記於被告名下系爭房地①之權利
    ，即已無繼續保有登記於其名下之原因，依上開規定，自應
    返還登記予原告。
  ⒊又本院既已准許原告依民法第179條規定之法律關係所為請求
    ，則其依同法第541條第2項、第767條規定，請求被告將系
    爭房地①所有權全部移轉登記予原告，核屬選擇合併，其依
    上開訴訟標的之請求既為有理由，本院自毋庸就其餘請求權
    併予審究，附此敘明。
　㈤系爭房地②部分：
　⒈復按借名登記契約終止或消滅後，借名人始得請求出名人返
    還借名登記之財產。借名登記契約之出名者將登記之財產權
    處分或致喪失該財產之所有權，該借名登記之契約關係，並
    未因此而當然消滅，僅於借名登記契約終止或消滅後，出名
    人無法返還借名登記之財產時，應對借名人負給付不能之債
    務不履行損害賠償責任(最高法院109年度台上字第190號民
    事判決參照)。再按因可歸責於債務人之事由，致給付不能
    者，債權人得請求賠償損害，民法第226條第1項亦有明文。
    該條所定賠償責任，係採完全賠償之原則，乃在代替不能之
    給付。換言之，係以損害賠償代替給付，且屬履行利益之損
    害賠償責任，該損害賠償之目的在於填補債權人所生之損害
    ，如已陷於給付不能，債權人即得請求以與回復原狀相當之
    金錢給付，此觀同法第213條第1項及第216條規定自明。
　⒉查兩造間借名登記既經原告終止，被告自應移轉系爭房地②所
    有權予原告，惟被告於110年1月2日將系爭房地②出售他人，
    有新北市樹林地政事務所110年12月30日新北樹地籍字第110
    6158901號檢送110年收件樹資字第015430號土地登記申請書
    可按（見本院卷第141頁至第156頁），導致被告所應負返還
    系爭房地②之給付，陷於不能，則原告請求被告負債務不履
    行之損害賠償責任，即有理由。
　⒊而據住商不動產不動產買賣契約書(登錄編號/U057136)（見
    本院卷第233頁至240頁、第269頁至第281頁）所示，其中交
    易年月、土地資料區段位置、建物資料之地段及移轉坪數，
    均與系爭房地②相符，堪認確為系爭房地②之交易。而系爭房
    地②之出售總價金為505萬元(見本院卷第270頁)，且系爭房
    地②於109年12月14日出售前所結清房貸金額為1,498,194元(
    見本院卷第293頁)，原告自承非伊所支付(見本院卷第329頁
    )，又原告自承系爭房地②係原告以被告名義申辦房貸，系爭
    房地②之房貸應由原告負擔，是被告出售系爭房屋②致原告所
    受損害應係買賣價金扣除房貸後之餘額3,551,806元（計算
    式：5,050,000-1,498,194=3,551,806）。是原告請求因被
    告給付不能所受損害3,551,806元為有理由，應予准許，逾
    此範圍之請求，則屬無據，應予駁回。
　㈥末按給付無確定期限者，債務人於債權人得請求給付時，經
    其催告而未為給付者，自受催告時起，負遲延責任；遲延之
    債務，以支付金錢為標的者，債權人得請求依法定利率計算
    之遲延利息；應付利息之債務，其利率未經約定，亦無法律
    可據者，週年利率為5%，民法第229條第2項前段、第233條
    第1項前段、第203條分別著有明文。經查，原告對被告之給
    付不能損害賠償請求權，係屬於未定給付期限之金錢債權，
    依前述法條規定，原告請求自起訴狀繕本送達之翌日即110
    年11月17日起（見本院卷第119頁）至清償日止，按年息5%
    計算之法定遲延利息，核無不合，亦應准許。
四、綜上所述，兩造間就系爭房地①、②存有借名登記關係，原告
    於終止借名登記契約後，依民法第179條、第226條第1項規
    定請求㈠被告應將系爭房地①所有權移轉登記予原告。㈡被告
    應給付原告3,551,806元，及自110年11月17日起至清償日止
    ，按週年利率5%計算之利息，為有理由，應予准許。逾此範
    圍之請求則無理由，應予駁回。
五、本件就金錢給付部分，原告陳明願供擔保，聲請宣告假執行
    ，就原告勝訴部分，經核並無不合，爰酌定相當擔保金額准
    許之。併依職權酌定相當擔保金額，准被告預供擔保後，得
    免為假執行。至原告敗訴部分，其假執行之聲請已因訴之駁
    回而失所附麗，應予駁回。至就移轉所有權部分之請求，則
    屬命被告為不動產所有權移轉登記之意思表示，依強制執行
    法第130條第1項之規定，於判決確定時，視為債務人已為意
    思表示，故毋庸為強制執行，性質上自不得為假執行之宣告
    ，須待判決確定後持確定判決逕行辦理所有權移轉登記，是
    原告就此部分假執行之聲請，不應准許，併予駁回。
六、本件判決之基礎已臻明確，兩造其餘之攻擊防禦方法、所提
    證據及聲請調查之證據，均經斟酌，核與判決之結果不生影
    響，爰不一一論述，附此敘明。
七、據上論結，本件原告之訴一部有理由，一部無理由，因此判
    決如主文。　　 
中　　華　　民　　國　　111 　年　　8 　　月　　22　　日
                  民事第七庭    法　官　謝宜雯
以上正本係照原本作成
如對本判決上訴，須於判決送達後20日內向本院提出上訴狀。如
委任律師提起上訴者，應一併繳納上訴審裁判費。
中　　華　　民　　國　　111 　年　　8 　　月　  22  　日
                            書記官　劉德玉